臺灣基隆地方法院民事判決　　　　　　　93年度簡上字第82號
上　訴　人　丙○○
　　　　　　　　　　　　樓）
　　　　　　甲○○○
共　　　同
訴訟代理人　乙○○
被上訴人　　丁○○
上列當事人間請求確認本票債權不存在事件，上訴人對於中華民
國93年11月11日本院基隆簡易庭93年度基簡字第324 號第一審判
決提起上訴，本院第二審合議庭於94年3 月7 日言詞辯論終結，
判決如下：
    主  文
上訴駁回。
第二審訴訟費用由上訴人負擔。
    事實及理由
一、上訴人起訴主張：上訴人甲○○○因參加被上訴人於民國（
    下同）90年11月10日所起之合會（下稱新會），嗣後得標，
    而與上訴人丙○○於91年2 月8 日共同簽發金額為新臺幣（
    下同）290,000 元之本票一紙（下稱系爭本票）予被上訴人
    收執，上訴人甲○○○僅剩30,000元死會會款尚未給付；惟
    因上訴人甲○○○另參加被上訴人於89年9 月20日所起之合
    會（下稱舊會），得標後，被上訴人交付會款時，上訴人甲
    ○○○發現短少30,000元，經詢問被上訴人，被上訴人始稱
    尚未收齊，請再寬限幾天，惟迄今被上訴人只再支付2,200
    元，尚欠27,800元未付，上訴人主張以舊會之債權27,800元
    與新會上訴人積欠被上訴人之30,000元債務互相抵銷，上訴
    人尚欠被上訴人2,200 元，而上訴人已於日前以郵局匯票
    2,200 元寄還予被上訴人，系爭本票債權均已清償，爰訴請
    確認系爭本票債權不存在等語。
二、被上訴人則以：其係因為舊會有吳素真、劉毓順、劉秀梅三
    位死會會員中途拒繳死會會錢，每人10,000元，共計30,000
    元，以致短少給付會款予上訴人甲○○○，被上訴人召集合
    會曾於會單上註明：「Ａ：會員得標過程中，如有會員中途
    拒繳死會會錢，每月的死會會錢，就由當月得標的會員及以
    下活會會員、會首共同分擔每月死會會錢；Ｂ：拒繳的會員
    就由會首負責執行向法院申訴追討。」且上訴人甲○○○事
    後亦同意等將來向倒會者追討後，再平均分配，故不同意上
    訴人主張新舊二會之債權債務互相抵銷等語資為抗辯。
三、本件爭點整理如下：
  一兩造不爭執部分：舊會部分被上訴人尚有27,800元之會款尚
    未交付上訴人甲○○○，新會部分上訴人甲○○○則尚積欠
    被上訴人30,000元會款，並承認有收到上訴人寄送之2,200
    元郵局匯票；新會上訴人甲○○○尚積欠被上訴人會款27,8
    00元，亦即系爭本票債權僅剩27,800元。
  二兩造爭執部分：上訴人甲○○○上訴主張其在加入舊會時並
    未同意舊會會單上註明之「如有會員中途拒繳死會會錢，每
    月的死會會錢，就由當月得標的會員及以下活會會員、會首
    共同分擔每月死會會錢……」約定，且係被上訴人在上訴人
    發現短少會款時，被上訴人方以白紙令上訴人甲○○○簽名
    ，並稱如不簽名，將來追討會款後即不予分配，經上訴人簽
    名後，被上訴人再倒填同意書內容，上訴人既未同意該條款
    ，亦不知悉條款內容，自不得以該上訴人未同意之條款拘束
    上訴人，上訴人自得以新會部分未繳之會款抵銷被上訴人積
    欠之舊會會款，請求原判決不利於上訴人之部分廢棄，第一
    、二審訴訟費用由被上訴人負擔等語（上訴人於原審訴請確
    認被上訴人持有上訴人於91年2 月8 日共同簽發，票面金額
    290,000 元之本票，超過27,800元及自93年7月10日起至清
    償日止，按年息百分之六計算之利息部分之債權不存在部分
    ，經原判決判准後，被上訴人並未對該部分提起上訴）。被
    上訴人則以新舊會條件不同，不得主張抵銷等語置辯。
四、本院之判斷：本件兩造之爭執在於新舊二會之債權債務可否
    互相抵銷？按主張抵銷者，須以主動債權與被動債權均有效
    存在為前提，倘抵銷之主動債權附有停止條件，則在條件成
    就以前，該主動債權尚未生效，縱曾為抵銷之意思表示，亦
    不發生抵銷之效果。經查被上訴人召集舊會時之會單上業已
    註明：「Ａ：會員得標過程中，如有會員中途拒繳死會會錢
    ，每月的死會會錢，就由當月得標的會員及以下活會會員、
    會首共同分擔每月死會會錢；Ｂ：拒繳的會員就由會首負責
    執行向法院申訴追討。」等語，且上訴人甲○○○事後亦同
    意等將來向倒會者追討後，再平均分配等情，業據被上訴人
    提出會單及協議書各一紙為證，則被上訴人辯稱依前揭合會
    之約定及協議書之內容，如有會員拒繳死會會錢，得標者就
    必須分擔之，等將來會首追討後再行分配等情，堪信為真實
    。又被上訴人針對舊會會員吳素真、劉毓順、劉秀梅因拒繳
    死會會錢，已分別向其等取得執行名義，並聲請強制執行，
    惟因債務人現無財產可供執行，致執行無結果等情，亦有被
    上訴人提出之執行命令、本票裁定、債權憑證等在卷可稽，
    顯見被上訴人辯稱其係因舊會有吳素真、劉毓順、林秀梅三
    位死會會員中途拒繳死會會錢，每人10,000元，合計30,000
    元，以致短少給付會款予上訴人甲○○○等語，應堪採信。
    是上訴人甲○○○既應分擔死會會吳素貞、劉毓順、林秀梅
    之死會會錢30,000元，而被上訴人目前亦尚未追討到該部分
    之款項，應認上訴人甲○○○請求被上訴人交付會款之權利
    條件尚未生效，則上訴人主張以此抵銷新會積欠被上訴人27
    ,800 元 之債務（即系爭本票債務），自與上開得為抵銷之
    要件不符。此外，上訴人甲○○○復未能舉證證明其為何於
    舊會會單上簽名加入合會，卻又不同意或不知舊會會單上所
    註明之上開事項，其空言否認，自難採為有利於上訴人之認
    定，併予敘明。
五、綜上所述，兩造新舊兩會之債權債務，既因上訴人舊會之會
    款債權條件尚未生效，則上訴人主張以其舊會會款債權抵銷
    其積欠被上訴人之新會會款債務27,800元，在條件尚未成就
    前，自無理由，不應准許。原審就此部分為上訴人敗訴之判
    決，並無不合。上訴意旨指摘原判決不當，求予廢棄改判，
    為無理由，應予駁回。
六、據上論結，本件上訴為無理由，依民事訴訟法第436 條之1
    第3 項、第449 條第1項、第78條，判決如主文。
中　　華　　民　　國　　94　　年　　3 　　月　　21　　日
                  審判長法  官  李木貴
　　                    法　官　王翠芬
                        法　官　林玉珮
以上正本係照原本作成
本件判決不得上訴。
中　　華　　民　　國　　94　　年　　3 　　月　　21　　日
                        書記官　湯惠芳
